---
title: "Linealidad de los betas"
author: "Hernan montes"
date: "2023-10-05"
output: html_document
---

```{r setup, include=FALSE}
knitr::opts_chunk$set(echo = TRUE)
library(dplyr)
library(ggplot2)
```

## 6.5 Complemento: Una pequeña explicación sobre la linealidad de los betas

En esta sección vamos a aclarar el asunto de que los BETAS sean lineales. La linealidad en este contexto hace referencia a que no tengan potencias y que los **coeficientes sean independendientes entre ellos**.

Supongamos un modelo con coeficientes repetidos.

$$E(y|x) = \beta_0 + \alpha * x + \alpha * x^2 $$
Debemos factorizarlos para evitar estimarlos por separado y producir inconsistencias,esto debido a que ambos alpha (coeficientes) son dependientes. Es decir, reescribimos:

$$E(y|x) = \beta_0 + \alpha (x + x^2) $$
Donde el componente x + x² será el vector de valores de la variable predictora, que puede pensarse como una variable nueva:

$$ \tilde{x} = x + x^2$$
Y por lo tanto pensar al modelo como:

$$ E(y|x) = \beta_0 + \alpha * \tilde{x}$$

Esta transformación garantiza la creación de un nuevo modelo lineal respecto a $\beta_0$ y $\alpha$.

Es importante anotar que el dataframe que alimentará el modelo deberá tener computada la variable auxiliar $\tilde{x}$, la cual debe ser pasada a la función encargada de estimar parámetros.

Esto corresponde a crear una nueva variable con los cálculos mencionados $\tilde{x} = x + x^2$. Sin embargo, para graficar es conveniente usar la variable original.

```{r}

# Se define una semilla para generar los aleatorios.
set.seed(77)

x <- seq(1:10)
alpha <- 0.7
b0 <- 0.2

E_y_x_3 = b0 + alpha * (x + x^2)
y_obs_3 = E_y_x_3 + rnorm(10, 0, 4)

x_auxiliar = x + x^2

datos_simulados_2 <- data.frame(
  x = x,
  x_2 = x^2,
  x_auxiliar = x_auxiliar,
  E_y_x_3 = E_y_x_3,
  y_obs_3 =  y_obs_3,
  y_pred_3_1 = predict(lm(y_obs_3 ~ poly(x, 2))),
  y_pred_3_2 = predict(lm(y_obs_3 ~ x_auxiliar )))


modelo1a <- lm(y_obs_3 ~ poly(x, 2))
modelo1b <- lm(y_obs_3 ~ poly(x, 2, raw = TRUE))
modelo2 <- lm(y_obs_3 ~ x_auxiliar )
```

Nótese que los coeficientes arrojados por el modelo 1a al invocar la función poly sin parámetro de raw=TRUE, no son atribuibles o no están asociados a los términos $1,x,x^2$, es decir, **No es válido escribir**:

$E(y|x)=$ `r round(modelo1a$coefficients[1], 2)` * 1 + `r round(modelo1a$coefficients[2], 2)` * x + `r round(modelo1a$coefficients[3], 2)` * x^2

Esta ecuación no sería válida porque al remplazar para $x=5$ se obtiene $E(y|5)=$
`r round(modelo1a$coefficients[1] * 1 + modelo1a$coefficients[2] * 5 + modelo1a$coefficients[3] * 5^2, 2)`, mientras que al remplazar en el modelo con el parámetro raw = TRUE, se obtendría: $E(y|5)=$ `r round(modelo1b$coefficients[1] * 1 + modelo1b$coefficients[2] * 5 + modelo1b$coefficients[3] * 5^2, 2)`

Observe que para el valor $x=5$ los valores observados de $y$ están cercanos a 24 por lo que una predicción arrojando un valor cercano a 836, está claramente desfasada. Observe el gráfico más abajo para comprender lo explicado.

Esto se debe a que los coeficientes anclados al modelo_1a están diseñados para ser usados sobre la siguiente base de polinomios ortogonales:

-   $P_1(x)= a$
-   $P_2(x)=m*x - c$
-   $P_3(x)= k_1 + k_2 *x + k_3 * x ^2$

Donde $a,m,c,k_1,k_2,k_3$ son parámetros estimados que lamentablemente no están siendo arrojados por el modelo.

A continuación se muestra el resumen de cada uno de los modelos, utilizando la función summary().

```{r}
summary(modelo1a)
summary(modelo1b)
summary(modelo2)
```

```{r}

datos_simulados_2 %>% 
  ggplot(aes(x = x , y = y_obs_3))+
  geom_point(col = 'green')+
  geom_point(aes(y = y_pred_3_1), col = 'blue')+
  geom_point(aes(y = y_pred_3_2), col = 'red')

```

```{r}

# TAREA,
# Buscar la descomposición ortogonal de los vectores.

u1 = 1/sqrt(2)
u2 = sqrt(3/2) * (5-1)
u3 = sqrt(5/2) * ((3/2)*(5^2) - 3*5 + 1)

#E_y_5 = coef1 * u1 + coef2*u2 + coef3*u3
E_y_5 = modelo1a$coefficients[1] * u1 + modelo1a$coefficients[2]*u2 + modelo1a$coefficients[3]*u3

modelo1a$coefficients[1]
modelo1a$coefficients[2]
modelo1a$coefficients[3]
E_y_5
```