---
title: "Series de tiempo"
author: "Hernan montes"
date: "2023-10-05"
output: html_document
---

```{r setup, include=FALSE}
knitr::opts_chunk$set(echo = TRUE)
```

[Variable aleatoria]{style="color: red;"}: Una variable aleatoria X es una funci칩n de \[
f : \Omega \rightarrow \mathbb{R}\] con $\Omega$ el conjunto de resultados posibles de un experimento aleatorio. En otras palabras un mapeo desde el espacio de descripciones muestrales a los n칰meros reales con el fin de asociar a los resultados del experimento un valor num칠rico con el cual habilitar operaciones matem치ticas. 

[Proceso estoc치stico]{style = "color: red;"}: Sea $\mathcal{T}$ un conjunto arbitrario. Un proceso estoc치stico es una familia $\{X(t), \text{ t} \in \tau \}$, tal que, para cada $t \in \mathcal{T}, X(t)$ es una variable aleatoria.  Es decir, es una secuencia de variables aleatorias ordenadas por un 칤ndice, t칤picamente tomado del conjunto de los n칰meros enteros, o del conjunto de los n칰meros reales.

[Proceso estoc치stico en tiempo discreto]{style = "color: red;}: Es un proceso estoc치stico con un 칤ndice temporal discreto. Significando que $\tau \in \mathbb{Z}$

[Especificaci칩n de un proceso estoc치stico]{style = "color: red;"}: Sea $t_1, t_2, t_3,...,t_n$ elementos cualquiera de $\mathcal{T}$ y consideremos

$$F(x_1, x_2, x_3, ..., x_n; t_1, t_2, t_3, ..., t_n)=P\{X(t_1)<=x_1, ..., X(t_n)<=x_n\}$$
[Definici칩n de un proceso estoc치stico estacionario]{style = "color: red;"}: Un proceso estoc치stico $\{X(t), \text{ t} \in \mathcal{T} \}$ se dice estrictamente estacionario si todas las distribuciones finito dimensionales tal como se definen en la ecuaci칩n anterior permanecen siendo las mismas sobre traslaciones en el tiempo, es decir:

$$F(x_1, x_2, x_3, ..., x_n; t_1+\tau, t_2+\tau, t_3+\tau, ..., t_n+\tau)=F(x_1, x_2, x_3, ..., x_n; t_1, t_2, t_3, ..., t_n)$$
Algunas consecuencias de lo anterior son:

- $E\{X(t)\} = \mu(t) = \mu$
- $Var\{X(t)\} = \sigma(t) = \sigma$
- $\gamma(t_1, t_2) = \gamma(t_1-t_2, 0) = Cov\{X(t_1-t_2), X(0)\}$ o equivalentemente $\gamma{\tau} = Cov\{X(t), X(t+\tau)\} = Cov\{X(0), X(\tau)\}$ para t, $\tau \in \mathcal{T}$

Reflexiones en lenguaje informal:

- Un proceso estoc치stico quedar치 suficientemente definido si definimos la distribuci칩n de probabilidad n-dimensional conjunta para cada $n>=1$, es decir, tomando $n$ variables del proceso estoc치stico a la vez, ser칤a necesario especificar la relaci칩n estad칤stica de esas n variables a la vez para cada eleci칩n de n. En nuestro contexto implica especificar c칩mo se espera que el precio de hoy se relacione con el precio de ayer, o c칩mo se espera que el precio de hoy se relacione con el de ayer y adem치s con el de antier. Y as칤 sucesivamente para cualquier grupo finito de precios que decida tomar a consideraci칩n.

- Un proceso estoc치stico estacionario se puede interpretar como aquel cuyas propiedades estad칤sticas permanencen constantes a lo largo del tiempo y s칩lo cambiaran en funci칩n del grupo de $n$ variables que decida obervar conjuntamente, pero no de la posici칩n de esas n variables en el tiempo. Por ejemplo, suponiendo que n=1, esto implicar칤a que las propiedades estad칤sticas de cada variable tomada individualmente no se van alteradas conforme el tiempo avance, en particular cada variable ser치 estable en media y en varianza. Lo que significa que puedo reunir las observaciones individuales en cada momento en el tiempo para estimar la media constante y la varianza de toda la secuencia, en la media en que en cada punto temporal estoy asumiendo que la media y la varianza es igual. Esto siempre se cumplir치? Por supuesto que no, es una suposici칩n que imponemos a los datos para poder hacer inferencia con un 칰nico set de valores hist칩ricos observados. 

- Si la condici칩n de estacionariedad estricta falla no hay nada que se pueda hacer en el estado actual del avance de la ciencia estad칤stica.游뱂 La 칰nica alternativa es relajar un poco las condiciones para exigencia de estacionariedad, como por ejemplo exigir estacionariedad d칠bil consistente en pedir s칩lo homogeneidad en media, en varianza y en covarianza de segundo orden a la serie de tiempo bajo estudio.  Exigir estacionariedad estricta es algo muy complicado de garantizar en la naturaleza. 

- Adem치s es m치s f치cil dise침ar pruebas de estacionariedad d칠bil.

Apliquemos una para la serie de tiempo de residuales

```{r}

# Prueba de Dickey-FUller Aumentada
#resultado_adf <- adf.test(mod1$residuals)
#print(resultado_adf)

# Prueba de White
#resultado_white <- bptest(mod1)
# Muestra el resultado de la prueba
#print(resultado_white)

```

En este caso debemos interpretar valores p<0.05 de la prueba de Dickey como un apoyo a la hip칩tesis alternativa de estacionariedad. Es decir, podemos considerar los residuales del modelo como estacionarios, porque un modelo autoregresivo con 5 rezagos no logr칩 encontrar evidencia estad칤stica de autocorrelaciones del error conducentes a no estacionariedad. 

Por otro lado, podemos interpretar valores p<0.05 de la prueba de White como un apoyo a la hip칩tesis de homocedasticidad, es decir, podemos considerar los residuales del modelo como constantes en varianza a lo largo del tiempo.