---
title: "Series de tiempo"
author: "Hernan montes"
date: "2023-10-05"
output: html_document
---

```{r setup, include=FALSE}
knitr::opts_chunk$set(echo = TRUE)
```



- Además es más fácil diseñar pruebas de estacionariedad débil.

Apliquemos una para la serie de tiempo de residuales

```{r}

# Prueba de Dickey-FUller Aumentada
#resultado_adf <- adf.test(mod1$residuals)
#print(resultado_adf)

# Prueba de White
#resultado_white <- bptest(mod1)
# Muestra el resultado de la prueba
#print(resultado_white)

```

En este caso debemos interpretar valores p<0.05 de la prueba de Dickey como un apoyo a la hipótesis alternativa de estacionariedad. Es decir, podemos considerar los residuales del modelo como estacionarios, porque un modelo autoregresivo con 5 rezagos no logró encontrar evidencia estadística de autocorrelaciones del error conducentes a no estacionariedad. 

Por otro lado, podemos interpretar valores p<0.05 de la prueba de White como un apoyo a la hipótesis de homocedasticidad, es decir, podemos considerar los residuales del modelo como constantes en varianza a lo largo del tiempo.